【裁判字號】    99,交聲,3369
【裁判日期】    991119
【裁判案由】    聲明異議
【裁判全文】
臺灣臺中地方法院交通事件裁定        99年度交聲字第3369號
原處分機關  交通部公路總局臺中區監理所豐原監理站
受處分人    黃銘福
上列異議人即受處分人因違反道路交通管理處罰條例案件，對於
原處分機關交通部公路總局臺中區監理所豐原監理站於中華民國
九十九年八月十六日所為之處分（原處分案號：豐監稽違字第裁
六三－Ｚ七Ｂ○一三三六○號）聲明異議，本院裁定如下：
    主  文
異議駁回。
    理  由
一、原處分機關略以：本件受處分人黃銘福於民國九十九年六月
    二十三日上午六時四十二分許，駕駛車牌號碼○八七一─Ｊ
    Ｗ號自用小客車（下稱Ａ車），在國道三號南下一百九十六
    ‧四公里處，因有「未依規定變換車道」之違規，致與陳建
    志所駕駛之車牌號碼八三六－ＲＰ大貨車（下稱Ｂ車）發生
    擦撞，為內政部警政署國道公路警察局第七警察隊依違反道
    路交通管理處罰條例第三十三條第一項第四款之規定，製開
    違反道路交通管理事件通知單（單號：Ｚ七Ｂ○一三三六○
    號）舉發，交通部公路總局臺中區監理所豐原監理站遂於九
    十九年八月十六日以豐監稽違字第裁六三－Ｚ七Ｂ○一三三
    六○號裁決書，裁處其罰鍰新臺幣（下同）三千元，並依同
    條例第六十三條第一項第一款規定記違規點數一點等語。
二、本件受處分人則以：(1)員警對於違規事實沒有詳加解說逕自
    開單舉發及以誘導式方式製作筆錄之處理程序，與法有違。
    (2)員警所製作之舉發通知單、交通事故當事人登記聯、道路
    交通事故現場圖錯誤不勝枚舉，因而導出錯誤研判（受處分
    人是右側車身遭撞，舉發通知單載明左側車身；發生地點為
    外線車道，非中線車道；事故現場圖載明Ａ車前擋風玻璃，
    實係右後車門玻璃；所繪製之Ｂ車煞車痕，應屬不相關之第
    三者所遺留）。(3)實際Ｂ車煞車痕應以受處分人認定者為真
    （見本院卷第三七、三八頁標示紅線部分），且依受處分人
    所認定之煞車痕足見本件車禍發生應係Ｂ車駕駛人於行駛出
    口匝道內側突然左轉欲快速插入受處分人車道（外線車道）
    所造成較為合理云云，並佐以照片十二張、自繪道路交通事
    故現場圖為證（參見本院卷第九、十、三七、三八、五○、
    五一、五二頁）。
三、按汽車在行駛途中，不得驟然或任意變換車道，如欲超越前
    車或變換車道時，應先顯示方向燈告知前後車輛，並保持安
    全距離及間隔，方得超越或變換車道，高速公路及快速公路
    交通管制規則第十一條定有明文。又汽車行駛於高速公路、
    快速公路或設站管制之道路，不遵使用限制、禁止、行車管
    制及管理事項之管制規則而未依規定變換車道之行為者，處
    汽車駕駛人三千元以上六千元以下罰鍰，並記違規點數一點
    ，道路交通管理處罰條例第三十三條第一項第四款、第六十
    三條第一項第一款亦分別定有明文。再駕駛人未依規定變換
    車道，經員警舉發，而於舉發通知單上所載應到案日期前聽
    候裁決，經主管機關調查後仍認定其有上開違規行為者，依
    違反道路交通管理事件統一裁罰基準及處理細則第四十四條
    第一項及違反道路交通管理事件統一裁罰基準表之規定，應
    對該行為人處以三千元之罰鍰，並記違規點數一點。
四、經查：
  (一)本件受處分人駕駛Ａ車於九十九年六月二十三日上午六時四
    十二分許，在國道三號南下一百九十六‧四公里處，因有「
    未依規定變換車道」致與陳建志所駕駛之Ｂ車發生擦撞，為
    內政部警政署國道公路警察局第七警察隊依違反道路交通管
    理處罰條例第三十三條第一項第四款之規定，製開違反道路
    交通管理事件通知單（單號：Ｚ七Ｂ○一三三六○號）舉發
    等情，有上開舉發通知書及內政部警政署國道公路警察局第
    七警察隊九十九年九月十五日公警七交字第○九九○七○六
    三六二號函所檢附之道路交通事故現場圖、道路交通事故調
    查報告表(一)(二)、國道公路警察局道路交通事故談話紀錄表二
    份、現場照片十二張在卷可稽，足見受處分人確有於前揭時
    、地為警取締之情事。
  (二)受處分人固不否認兩車發生擦撞之事實，惟辯稱事發當時是
    在外線車道行駛，否認其有任意變換車道之違規情事，並以
    前揭情詞置辯。然證人李碩城即本件現場處理員警於本院訊
    問時結證稱：「（法官問：提示道路交通事故現場圖，這張
    現場圖是否你繪製？）是。」、「（法官問：依國道第七警
    察隊函覆的現場照片，現場槽化線附近有許多煞車痕，你是
    如何確認現場圖所繪製的Ｂ車煞車痕就是實際上Ｂ車所產生
    的煞車痕？）受處分人所質疑的二條煞車痕，我在現場時，
    就有用尺量過，Ｂ車二個內輪正中間的輪距一百三十五公分
    ，受處分人所質疑的二條煞車痕，我又回到現場找，還留有
    痕跡，受處分人質疑的煞車痕經我實際測量，大約是一百五
    十公分，所以我確定受處分人質疑的煞車痕不是Ｂ車的煞車
    痕。」、「（法官問：現場圖所示Ｂ車煞車痕，你有無測量
    輪距？）我繪製的Ｂ車煞車痕也是剛留下來的痕跡，因為只
    有單邊，所以沒有測量輪距。」、「（法官問：什麼樣的狀
    態，讓你覺得是剛留下來的痕跡？）我們到現場，有詢問Ｂ
    車的駕駛人，Ｂ車的駕駛人說他走外線，受處分人的車子斜
    斜的插過來，不確定受處分人的車子是在中線還是內線，Ｂ
    車的駕駛人就煞車往旁邊衝，這條煞車痕跟Ｂ車駕駛人所描
    述的方向是一致的，我有量該煞車痕輪胎寬度跟Ｂ車輪胎寬
    度差不多，應該是Ｂ車駕駛人在閃的時候就煞車，轉彎時造
    成一邊有煞車，一邊沒有煞車，才只有一條煞車痕。」（參
    見本院卷第五四頁背面）。佐以證人李碩城提出之卷附現場
    測量輪距採證錄影攫取畫面十張（見本院卷第五九至六八頁
    ），Ｂ車內輪中心線距離確實為一百三十五公分（參見上開
    照片編號一至四），而編號五至九照片（參見本院卷第六三
    至六七頁頁）中證人李碩城所測量之煞車痕，係受處分人所
    指應為Ｂ車煞車痕，業經受處分人確認在卷（參見本院卷第
    五六頁背面），惟該煞車痕顯示之內輪中心線距離為一百五
    十公分，要與Ｂ車內輪中心線距離不符，足見並非Ｂ車所產
    生之煞車痕，是證人李碩城既經確認道路交通事故現場圖所
    繪製Ｂ車煞車痕輪胎寬度，跟實際Ｂ車輪胎寬度差不多，且
    與Ｂ車駕駛陳建志所描述之行經方向一致，亦有陳建志之國
    道公路警察局道路交通事故談話紀錄表在卷可憑（參見本院
    卷第二○頁），堪認證人李碩城於道路交通事故現場圖所繪
    之Ｂ車煞車痕應屬正確，受處分人主張Ｂ車煞車痕係上開編
    號五至九照片所示煞車痕，實有誤會，不足採信。
  (三)受處分人辯稱：證人李碩城所認定之Ｂ車煞車痕很靠近方向
    桿，如證人李碩城所繪製之Ｂ車煞車痕屬實，何以該方向桿
    沒有彎曲或斷裂，且其上撞擊之凹痕，附近黑黑的，應是舊
    痕，非新痕云云。惟證人李碩城於本院訊問時證稱：「（法
    官問：你們認定的煞車痕很接近分向桿，為何該分向桿沒有
    斷裂或彎曲？）這東西有二種名稱，一種是軟式方向桿，另
    一種是回復式交通導桿，這種東西不是一撞就會斷掉，所以
    Ｂ車撞到該分向桿，分向桿會回復成原狀。」（見本院卷第
    五五頁），則證人李碩城已依該分向桿特性表示分向桿並非
    經撞擊必會折斷，是受處分人前揭置辯並無礙於證人李碩城
    對Ｂ車煞車痕認定之正確性。又受處分人辯稱：證人李碩城
    所認定之Ｂ車煞車痕是小客車的煞車痕云云，惟證人李碩城
    於本院訊問時證稱：伊認定的Ｂ車煞車痕有二個輪胎痕，一
    個深，一個淺，所以不可能是小客車所留之煞車痕等語（參
    見本院卷第五六頁），而本院參諸現場照片（本院卷第三七
    頁下方照片），證人李碩城所認定之Ｂ車煞車痕確實有深、
    淺二條煞車痕，而Ｂ車係同側裝有二個輪胎之大貨車，核與
    該煞車痕之特徵相符，益見證人李碩城於道路交通事故現場
    圖所繪之Ｂ車煞車痕應屬正確，受處分人前揭推論，均無可
    採。
  (四)受處分人雖於本院訊問時陳稱：伊當時開車要去田中，伊從
    大甲上來，走中線車道，本來要從彰化交流道下去，走到彰
    化交流道匝道指示牌前一、二百公尺，伊就轉到外側車道，
    本來想由槽化線那邊下去，伊看到右側後方有一團黑影過來
    ，伊就取消下交流道等語（參見本院卷第五六頁背面），然
    受處分人於本件事故發生當日受員警詢問肇事經過時陳稱：
    當時行駛中線車道，變換至外線車道要下彰化系統交流道時
    ，有發現右後方一部大自貨車等語，此有受處分人之國道公
    路警察局道路交通事故談話紀錄表在卷可憑（參見本院卷第
    十九頁），則受處分人對何時轉入外側車道，其前後陳述不
    一，已非無疑。又依卷附之道路交通事故現場圖（參見本院
    卷第十六頁），Ｂ車煞車痕起始於外側車道靠近中線車道約
    ○‧八公尺，足見二車碰撞地點係在外側車道內，惟靠近中
    線車道，如受處分人駕駛Ａ車已完成轉入外側車道之動作，
    而行駛於外側車道中，其與Ｂ車碰撞點應會發生在靠近槽化
    線附近，而非緊鄰中線車道僅○‧八公尺之距離，該碰撞點
    顯示係受處分人駕駛Ａ車正由中線車道變換車道至外側車道
    時，疏於注意安全距離及間隔，驟然轉換於外線車道，始與
    行駛於外側車道之Ｂ車發生擦撞；而員警依上開現場圖顯示
    之跡證，認定係受處分人變換車道不當，亦與Ｂ車駕駛人陳
    建志於本件事故發生當日受員警詢問肇事經過時陳稱：當時
    伊行駛在外側車道，Ａ車行駛在中線車道忽然慢下來，就從
    伊車左側衝過來，伊閃避不及而被撞上等語（見本院卷第二
    十頁交通事故訪談紀錄表）相符；又受處分人肇事責任，亦
    經臺灣省彰化縣區車輛行車事故鑑定委員會認定受處分人駕
    駛Ａ車任意變換車道，未注意安全距離及間隔，為肇事原因
    等情，此有該委員會九十九年八月三十一日彰鑑字第○九九
    五六○一七九七號函所檢附之鑑定意見書在卷可佐（參見本
    院卷第二四、二五頁），是受處分人未依規定任意變換車道
    情事，實堪認定。
  (五)受處分人復辯稱：本件員警開單告發時未詳加說明及員警以
    誘導方式製作筆錄，於法有違云云，惟受處分人既已當場簽
    收違規舉發單，自應知悉舉發通知單之內容，員警縱未解說
    ，亦難認有何違法之情。又本件交通事故談話紀錄表上記載
    之內容，業據製作筆錄之員警邱俊富請受處分人再三確認筆
    錄內容後，請其簽名捺指印，而受處分人亦於其上簽名捺指
    印，此有原舉發機關交通事故申訴交辦單、上開談話紀錄表
    在卷可參，堪認屬實。參諸執勤警員係依法執行公務，與受
    處分人並不相識，素無怨隙，苟非實情，自無恣意誣攀之理
    ，則受處分人辯以警方以誘導方式製作筆錄云云，顯非可採
    。
  (六)按行政處分有其他具有重大明顯之瑕疵者，無效，行政程式
    法第一百十一條第七款定有明文。而行政處分是否具有重大
    明顯之瑕疵罹於無效，並非依當事人之主觀見解，亦非依受
    法律專業訓練者之認識能力判斷，而係依一般具有合理判斷
    能力者之認識能力決定之，其簡易之標準即係普通社會一般
    人一望即知其瑕疵為判斷標準。惟行政處分如因書寫錯誤、
    計算錯誤、疏略及自動化作業之錯誤等，致其所表現之內容
    與行政機關之意思不一致，不僅其錯誤在客觀上一望可知，
    即應如何始為正確，亦十分明白，從而存在所謂之「顯然錯
    誤」時，行政機關予以改正，並無損於相對人之信賴及法律
    安定，故不論其結果有利或不利於相對人，對此種行政處分
    之瑕疵，應皆容許行政機關隨時更正，不同於一般之違法。
    而原舉發違反道路交通管理事件通知書上違規事實欄關於受
    處分人駕駛之車輛遭Ｂ車擦撞位置記載為「左側車身」，及
    道路交通事故現場圖中關於掉落物係Ａ車「前擋風玻璃」之
    誤載，既與事發車損照片有異，足認上開文書之誤載，僅為
    書寫上之顯然錯誤，核屬原舉發機關得隨時依職權更正事項
    ，而上開誤載業據製單之警員即證人邱俊富當庭及原舉發機
    關以公警七交字第○九九○七七一四九○號函文更正在案，
    尚難謂有何明顯重大之瑕疵，得以據此否認上開文書之正確
    性，亦無礙於受處分人本件違規事實之認定。受處分人辯以
    上開誤載，導致誤判違規行為云云，即屬無據。另本件舉發
    員警即證人李碩城本其專業，參以現場圖（現場撞擊點Ｂ車
    煞車痕離外線車道與中線車道的分向線只有○‧八公尺）及
    Ｂ車駕駛人筆錄之陳述，判斷受處分人有任意變換車道之違
    規事實開單告發，依法無違，業如前述，受處分人辯稱交通
    事故初步分析研判表載明之肇事原因不能明確看出違規事實
    ，應不能開立罰單云云，容有誤會，亦不足採。
五、綜上所述，本件受處分人之違規事實明確，原處分機關依道
    路交通管理處罰條例第三十三條第一項第四款、第六十三條
    第一項第一款、違反道路交通管理事件統一裁罰基準及處理
    細則第四十四條第一項及違反道路交通管理事件統一裁罰基
    準表之規定，裁處受處分人罰鍰三千元，並記違規點數一點
    ，經核並無違誤。本件受處分人所為之異議無理由，應予駁
    回。
六、據上論斷，應依道路交通管理處罰條例第八十七條第二項，
    道路交通事件處理辦法第十八條，裁定如主文。
中    華    民    國    99    年    11    月    19    日
                      交通法庭  法  官  黃裕仁
上正本證明與原本無異。
如不服本裁定，應於送達後五日內，向本院提出抗告狀。
                                書記官  何惠文
中    華    民    國    99    年    11    月    19    日

司法院資訊處製作；財團法人民間司法改革基金會備份。
